最　高　行　政　法　院　裁　定
　　　　　　　　　　　　　　　　　　 96年度裁字第02856號
抗　告　人　新竹縣政府
代　表　人　甲○○
訴訟代理人　潘正芬律師
　　　　　　陳修君律師
相　對　人　新工環保科技股份有限公司
代　表　人　乙○○
訴訟代理人　莊斐文律師
　　　　　　李文健律師
上列當事人間聲請保全證據事件，抗告人對於中華民國96年8月
31日臺北高等行政法院96年度聲字第15號裁定提起抗告，本院裁
定如下：
    主  文
抗告駁回。
抗告訴訟費用由抗告人負擔。
    理  由
一、按抗告法院認抗告為不合法或無理由者，應為駁回抗告之裁
    定。
二、原裁定係以：相對人因兩造簽訂「新竹縣政府鼓勵公民營機
    構興建營運垃圾焚化廠（B00）垃圾委託焚化處理契約（下
    稱系爭契約）之紛爭，業已依系爭契約第3章「聲明與承諾
    」第1條「當事人之聲明」，及第12章「爭議之處理」第3條
    「仲裁」、「壹、提出程序」，於抗告人函知停建前，即於
    民國（下同）95年12月13日，以抗告人違約為由，終止系爭
    契約，並依前揭仲裁合意條款，具狀向中華民國仲裁協會對
    抗告人提起仲裁聲請，且已繳納仲裁費用達新臺幣16,482,2
    08元，經中華民國仲裁協會以95年仲聲孝字第100號仲裁事
    件受理在案。是知抗告人為系爭契約之甲方，業已依契約自
    由及當事人自治原則訂明：(1)系爭契約為「私法契約」，(2)
    因系爭契約所生之任何爭議，如無法依約定達成協議時，僅
    得以「仲裁方式」解決之。從而本於系爭契約訂約當時當事
    人之合意及真意，係將系爭契約定性為「私法契約」，並因
    而訂定以具私法模式之「仲裁方式」解決紛爭。是故，抗告
    人實已知悉系爭契約之爭議，依約應以仲裁方式處理，並已
    經進入仲裁程序，而早於96年1月22日即選定黃錦堂為仲裁
    人，亦參加96年6月26日第1次仲裁詢問會，卻於96年6月25
    日向原審法院遞送本件聲請保全證據狀，在聲請狀及原審法
    院第1次庭訊時，均未提及系爭契約紛爭已進入仲裁程序，
    是其隱瞞仲裁之心態灼然，其有利用行政訴訟相關程序解決
    其私法紛爭之心理亦明。又抗告人聲請保全之證據，大部分
    業經相對人依仲裁庭之指示，於96年7月10日提出予仲裁協
    會，此為抗告人所不爭執，而仲裁協會依法會轉交仲裁人及
    抗告人檢視。抗告人尚以相對人提出之證據資料達8大冊近4
    千頁，其不及消化為由，請求延期開庭，仲裁庭乃將原訂96
    年7月31日第2次詢問庭改為96年9月3日召開。因而抗告人所
    欲保全之證據資料，是否有滅失或礙難使用之虞，即有疑義
    。且抗告人僅泛稱相對人不願配合提出完整之保全證據資料
    ，系爭工程暫時停止，抗告人完全無法了解系爭工程之實際
    狀況云云，然相對人業已將上述證據資料提出予仲裁庭，亦
    在原審法院當庭表示，抗告人要求提出之證據應透過仲裁庭
    等語，足見相對人之態度並無抗告人所稱不願配合之處，抗
    告人所述僅係其個人主觀臆測之詞，尚難謂抗告人所欲保全
    之證據有何滅失或礙難使用之虞。本件抗告人之聲請顯未符
    證據保全之聲請要件。即令抗告人認為相對人迄今所提之證
    據資料有所不足，本於系爭契約，亦應在業已繫屬之仲裁程
    序中為主張或聲請調查，並非無救濟管道，其不為此圖，竟
    置系爭契約內容於不顧，企圖利用行政訴訟相關程序解決私
    法紛爭，破壞雙方間之合意，當非適法可行。其聲請保全證
    據，核與行政訴訟法第176條準用民事訴訟法第368條第1項
    規定尚有未合為由，乃駁回抗告人在原審之聲請。
三、本件抗告意旨略謂：依學者見解及臺灣高等法院89年度抗字
    第3635號裁定、原審法院96年度聲字第17號裁定意旨，系爭
    契約定性（公法契約或私法契約）之判斷，是根據契約之標
    的、內容等客觀標準來判斷，與當事人主觀意思無關。故系
    爭契約條款（定性為「私法契約」及訂定以具私法模式之「
    仲裁方式」解決紛爭之條款）無效，原裁定認定系爭契約為
    私法契約，顯然違法云云。
四、按「保全證據之聲請，在起訴後，向受訴行政法院為之；在
    起訴前，向受訊問人住居地或證物所在地之高等行政法院為
    之。遇有急迫情形時，於起訴後，亦得向前項高等行政法院
    聲請保全證據。」、「證據有滅失或礙難使用之虞，或經他
    造同意者，得向法院聲請保全；就確定事、物之現狀有法律
    上利益並有必要時，亦得聲請為鑑定、勘驗或保全書證。」
    分別為行政訴訟法第175條及第176條準用民事訴訟法第368
    條第1項所明定。是行政訴訟法有關保全證據規定，係對當
    事人於行政訴訟起訴前或行政訴訟中尚未進行調查證據前，
    就將來行政訴訟上欲利用之證據方法，有滅失或礙難使用之
    虞或經他造同意，而預為調查之程序規定。如將來所提起者
    並非行政訴訟，或所欲保全之證據無滅失或礙難使用之虞，
    且未經他造同意者，自不得依上揭規定提出保全證據之聲請
    。本件抗告人聲請保全證據，經原審法院調查結果，認為系
    爭契約依其內容以觀，為私法契約，是將來所提起者並非行
    政訴訟，而抗告人所欲保全之證據，大部分已提出予仲裁協
    會，其餘部分相對人亦願配合提出予仲裁協會，以利仲裁程
    序之進行，自無滅失或礙難使用之虞，且本件保全證據未經
    相對人同意，核與上揭規定不合，乃駁回其保全證據之聲請
    ，並無違誤。抗告意旨仍執前詞請求廢棄原裁定，難認為有
    理由，應予駁回。
五、依行政訴訟法第104條、民事訴訟法第95條、第78條，裁定
    如主文。
中　　華　　民　　國　　96　　年　　11　　月　　22　　日
                    最高行政法院第四庭
                        審判長法官　鍾　耀　光
                              法官  姜　仁　脩
                              法官　王　德　麟
                              法官　黃　清　光
                              法官　吳　慧　娟
以  上  正  本  證  明  與  原  本  無  異
中　　華　　民　　國　　96　　年　　11　　月　　22　　日
　　　　　　　　　　　　　　　書記官　張　雅　琴
